【裁判字號】    89,判,901
【裁判日期】    890330
【裁判案由】    營利事業所得稅
【裁判全文】
行  政  法  院  判  決                            八十九年度判字第九○一號
    原      告  一陽電子股份有限公司
    代  表  人  甲○○
    被      告  財政部高雄市國稅局
右當事人間因營利事業所得稅事件，原告不服行政院中華民國八十七年十一月二十七
日台八七訴字第五八三○二號再訴願決定，提起行政訴訟。本院判決如左︰
    主  文
原告之訴駁回。
    事  實
緣原告八十二年度營利事業所得稅結算申報，列報營業成本新台幣（下同）一三九、
九○二、六三八元，全年所得額為虧損二、二八二、二一○元。被告初查，除剔除超
耗一六三、八二八元外，並以原告產製之型號7KPA產品進銷存無法勾稽，該項產品原
列報營業成本五、一四六、三八五元，經按同業利潤標準代號三六二二—九九其他電
子產品，核定該部分營業成本為四、四八四、六一七元，全部營業成本為一三九、○
七七，○四二元，全年所得額為虧損二、○七六、五四二元，且因原告帳冊不完備與
行為時所得稅法第三十九條但書規定要件不符，不得於以後年度之純益額中扣除。原
告就營業成本、虧損扣除額及利息收入部分，申經復查結果，除營業成本漏未決定，
另准予追認利息收入九、四一二元外，其餘未准變更。原告不服，就營業成本及虧損
扣除額部分，訴經財政部決定，將原處分撤銷，由被告另為處分。經被告重為復查決
定，准予追認營業成本二○、五七六元；虧損扣除額部分復查之申請駁回。原告不服
，就未准變更之營業成本部分，一再訴願，遞遭決定駁回，遂提起行政訴訟。茲摘敘
兩造訴辯意旨如次：
原告起訴意旨略謂︰一、被告初查僅對八十二年度書面審核，即比照八十一年度7KPA
產品成本逕決，待原告申請復查及訴願時，才調帳查核。再訴願時，被告又令原告再
度提示帳證，原告即未違反所得稅法第八十三條未提示之規定，被告何能依同業利潤
標準成本逕決。又原告既已提示各種原物料、製成品及製造費用等明細分類帳及領料
簿、生產記錄簿、銷貨簿、進貨發票、銷貨發票等原始憑證供核，未聞被告稱該提示
之帳證有不完全、不健全或不相符之處，何能認定違反所得稅法施行細則第八十一條
規定，而逕決成本。二、原告一再說明7KPA產品之耗用材料只有鐵心、鐵帽、插針基
座、外殼、漆包線等五種，被告指稱同日銷售與同一買受人，售價不同，即非相同產
品，應予細分云云，惟不論如何細分，仍係上述五種耗材，僅捲線規格（繞第幾個腳
及圈數）不同，而使漆包線耗用量多寡不同（即超耗問題而已）而已，不會改變其他
四種耗材，且漆包線占全部耗材比例微小，如本期生產7KPA產品一、八九八、三○二
PCS，成本總額二、三七一、三四二．四五元中，漆包線一五四、二四七．一二元僅
佔百分之六十五，非如被告所指占全部耗材之比例很大。因此被告以產品未加細分，
致無法勾稽進銷存成本，並無法令依據，難以苟同。茲檢附有關7KPA產品之相關帳證
計統一發票影本拾紙、銷貨簿明細部份影本參紙，月計部份壹紙，生產紀錄簿貳紙，
原料存貨分類帳拾紙、產銷存明細表、直接原料明細表、單位成本分析表、7KPA成品
存貨分類帳陸紙，元月份及全年度產銷存明細表、直接原料明細表、單位成本分析表
各壹紙供核。三、原告申請復查後，被告再調帳實地查核，原告即已提示所有帳證供
核，自無被告所指以本期係書面審核為藉口之必要。惟被告根本未將查核情形（如何
無法勾稽等），面對面與原告溝通，且搞不懂原告復查旨意，才令原告書寫復查旨意
說明書。被告未解說如何無法勾稽，僅在產品未加細分作文章，亦未告知原告違反何
條稅法，得以成本逕決，無法心服。四、原告於再訴願時，已檢附一般生產電子零件
廠商相同分類之型錄供核，再訴願決定竟稱未舉證以實其說，茲再提出別家廠商之型
錄及規格書以資佐證。若原告僅以該產品之無法細分受莫須有之處分並敗訴，則被告
將以此判例，吃定臺灣所有電子零件廠商，而逼電子零件廠商走上關門或出走之途。
為免被告不合理之自作主張，而搞亂電子零件業界之產品分類規則，請求將原處分、
復查決定、一再訴願決定，予以撤銷等語。
被告答辯意旨略謂︰一、原告以經營各種電子器材成品之製造及買賣業務，其本期劃
歸一類之7KPA產品品名相異者，於捲線規格、捲線圈數、電氣規格及耗用材料皆各有
或多或少之差異處，且不同品名之產品價格亦非均同，難謂同一產品。以雙葉電子股
份有限公司八十四年二月十四日所訂七種品名為例，捲線規格、捲線圈數、電氣規格
、耗用材料及銷售價格均有不同，非原告所稱所用材料相同，有訂購單、規格書等影
本附卷可稽，難謂相同產品。又原告生產7KPA產品之進料規格單價不同，所使用之材
料規格及申耗之材料亦不相同，所生產之產品應非相同。按相同產品於不同時間或不
同買受人，固可能售價不同，惟對同一買受人，同時出售相同產品，其成本相同，衡
情售價亦當相同。原告同日銷售與同一買受人，品名不同，售價亦不相同，依常情推
斷，應非相同產品，惟原告卻均劃歸7KPA產品。生產之產品既不相同，自應予細分，
不能以所生產產品眾多，任將類似而實不同之產品劃歸一類，致無法正確勾稽計算其
成本，是被告就7KPA產品之營業成本，依同業利潤標準調減，並無不合。惟該7KPA產
品之營業成本初核已剔除原料超耗二○、五七六元，復又依同業利潤標準核定而調減
成本六六一、七六八元，尚有重複，乃准予追認營業成本二○、五七六元。原告以其
7KPA產品之耗用材料均相同，即鐵心、鐵帽，插針基座、外殼、漆包線等五種，僅捲
線規格及捲線圈數不同，漆包線耗用量多寡不同，被告以其無從細分之耗材相同產品
未劃歸一類，而成本逕決，有待商確云云，訴經一再訴願決定，均採相同論見，並以
原告之型號7KPA產品品名不同，其漆包線耗用量多寡亦不同之事實，為原告所不爭執
。且其捲線規格、電氣規格、材料表及銷售價均不相同，自難認均屬相同產品，被告
以原告將類似而實不同之產品劃歸一類，致無法正確勾稽計算該產品營業成本，乃按
同業利潤標準調減該部分營業或本，並無不當。二、被告對原告八十二年度營利事業
所得稅結算申報案，於查核過程中，由資料之蒐集、查核、覆核、復查、作成複查決
定，每一環節莫不持客觀審慎態度為之，非原告所稱僅以書面查核，未調閱帳簿實地
查核，此由查核過程中被告曾於八十四年二月十七日及同年七月五日函請原告及其負
責簽証之國統聯合會計師事務所楊銘錄會計師補充說明可資證明，更將相關7KPA產品
銷貨發票逐筆影印做為復查之參考，亦將查核情形面對面與原告溝通，並促其提供最
有利於己之帳證、文據供核，有原告八十六年八月二十九日說明書可證，所稱本件僅
以書面審查一節，顯非事實。再者，本案重核時，原告雖提示7KPA產品資料並解說，
且誤以為提供該解說及資料後，被告自當同意其論見，惟經查核結果，其與八十一年
度同樣之事實於本年度依然存在，雖一直給予補充資料說明機會，原告亦僅能以本期
並未經調閱帳薄僅以書面審核，即輕率比照八十一年度將7KPA產品逕決，且認定未符
合行為時所得稅法第三十九絛但書之規定為因應，卻無法提供有利於己之證據以實其
說，是系爭營業成本仍無法依其帳證查核認定，當無不合。三、原告於本訴訟時主張
再提供別家廠商之型錄及規格書以資佐證，另稱被告及一再訴願以該7KPA產品無法細
分處以莫須有之處分，且以前開不合理之決定已搞亂電子業之產品分類規格，將因此
逼電子零件業走上關門或出走等由，復為爭議乙節，惟因仍未能就其主張提供有利於
己之論據以證其說，請駁回其訴等語。
    理  由
按「稽徵機關進行調查或復查時，納稅義務人應提示有關各種證明所得額之帳簿、文
據；其未提示者，稽徵機關得依查得之資料或同業利潤標準，核定其所得額。」為行
為時所得稅法第八十三條第一項所規定。又「本法第八十三條所稱之帳簿文據，其關
係所得額之一部或關係課稅年度中某一期間之所得額，而納稅義務人未能提示者，稽
徵機關得就該部分依查得之資料或同業利潤標準核定其所得額，」復為同法施行細則
第八十一條所規定。所謂未提示、兼指帳簿文據全部未提示，或雖提示而有不完全、
不健全或不相符者，均有其適用，本院著有六十一年判字第一九八號判例可資參照。
本件原告係經營各種電子品器材成品之製造加工及買賣業務，八十二年度營利事業所
得稅列報營業成本一三九、九○二、六三八元，其中型別7KPA產品列報成本五、一四
六、三八五元。被告初查除超耗剔除一六三、八二八元外，並以原告7KPA產品進料單
價、規格不一，未予細分，雖據原告說明係可產製相同產品，節省人工，合併取其平
均成本，惟其產製之7KPA產品實際規格眾多，售價亦不相同而未加細分，致進銷存無
法勾稽，該項產品之成本乃按同業利潤標準代號三六二二－九九其他電子產品核定該
部分成本為四、四八四、六一七元，即減列六六一、七六八元。原告不服，申請復查
（利息收入及虧損扣除額部分，非本件範圍），被告重核復查決定，以原告本期劃歸
一類之7KPA產品，其品名相異者，於捲線規格、捲線圈數、電氣規格及耗用材料皆各
有或多或少之差異處，且不同品名之產品價格亦非均同，難謂同一產品。以雙葉電子
股份有限公司八十四年二月十四日所訂七種品名為例，捲線規格、捲線圈數、電氣規
格、耗用材料及銷售價格均有不同，非原告所稱所用材料相同，有訂購單、規格書等
影本附卷可稽，難謂相同產品。又相同產品同時出售與同一買受人，其成本相同，衡
情售價亦當相同。原告同日銷售與同一買受人，品名不同，售價亦不相同，依常情推
斷，應非相同產品，惟原告卻均劃歸7KPA產品。原告生產之產品既不相同，自應予細
分，不能以所生產產品眾多，任將類似而實不同之產品劃歸一類，致無法正確勾稽計
算其成本，原核定就7KPA產品之營業成本，依同業利潤標準調減，並無不合。惟該7K
PA產品之營業成本初核已剔除原料超耗二○、五七六元，復又依同業利潤標準核定而
調減成本六六一、七六八元，尚有重複，乃准予追認營業成本二○、五七六元。原告
不服，循序起訴，主張如事實欄所載。經查，原告劃歸同一類之7KPA產品，其品名相
異者，於捲線規格（即原告自承之繞第幾個腳及圈數）、電品規格及應耗材料規格、
用量等皆各有或多或少之差異處，並影響及做法及所需之人工成本，此觀原告所提出
之7KPA產品銷貨發票所載單價即有多種不同之價格即明。雖原告於被告初查時，提出
說明謂係因不同之訂單，故有不同單價，訂單號碼均記載於發票內。然參以原告所提
各該發票購買廠商之規格書，確屬不同之規格，且銷售單價不同（即非僅因為新舊客
戶、訂購數量多寡之商業因素），以八十四年二月十四日雙葉電子股份有限公司向原
告所訂7KPA七種品名產品為例，其捲線規格、電氣規格、材料表及銷售價均有不同，
有訂購單、規格書、入庫傳票等影本存卷可參，足證同一訂單之銷售價格亦有不同，
衡情其成本自異，非可歸列為同一產品，原告應細分其進銷存帳簿文據，俾可供勾稽
成本。再者，鐵心、鐵帽、插針基座、外殼、漆包線五種耗材，因規格之不同，進貨
單價亦不同，如鐵心單價即有由○．○五至一．一五之差異，其餘四種耗材亦同，是
原告劃歸同一類之7KPA產品，實際生產因所使用材料規格之不同，致其成本即有差異
。其主張因所耗材料均僅上述五種，故無庸細分其成本云云，並非可採。再就原告提
出之統一發票、銷貨簿明細觀之，八十二年一月十一日RA00000000號發票記
載銷售7KPA四筆，單價各為三．三、三．四五、三．一五、三．一五，而銷貨簿明細
則僅載銷量總數及平均單價，總金額載為三五七、六五二元，與發票金額三五八、○
二八元不符，是依原告於再訴願以後提出之統一發票、銷貨簿明細、生產紀錄簿，原
料存貨分類帳、產銷存明細表、直接原料明細表、單位成本分析表、7KPA成品存貨分
類帳，產銷存明細表、直接原料明細表、單位成本分析表等相關帳證，仍無法正確勾
稽計算其成本。末查關於產品之分類，著重在產品確否同一，名同實不同產品，其營
業成本需分別核計固不待言，如名不同而實同，則仍得統歸一類以計之。原告生產之
產品既不相同，自應予細分，不能以各廠商自訂之型別名稱為同一，而任將類似而實
不同之產品劃歸一類。原告固曾提出帳簿文據等，惟所提示之帳證有不完全、不健全
或不相符之情事，仍係所得稅法第第八十三條第一項及同法施行細則第八十一條所定
未提示，原處分（復查決定）就7KPA型產品之營業成本，依同業利潤標準核定，並無
違誤，一再訴願決定，遞予維持，俱無不合，原告起訴論旨為無理由，應予駁回。
據上論結，本件原告之訴為無理由，爰依行政訴訟法第二十六條後段，判決如主文。
中    華    民    國     八十九      年      三      月      三十       日
                    行 政 法 院 第 一 庭
                                審 判 長 評  事      陳  石  獅
                                         評  事      藍  獻  林
                                         評  事      黃  璽  君
                                         評  事      廖  宏  明
                                         評  事      鄭  忠  仁
右  正  本  證  明  與  原  本  無  異
                                         法院書記官  邱  彰  德
中    華    民    國     八十九      年      三      月      三十       日


司法院資訊處製作；財團法人民間司法改革基金會備份。
